【裁判字號】    86,訴,73
【裁判日期】    900327
【裁判案由】    不動產所有權移轉登記
【裁判全文】
臺灣士林地方法院民事判決  八十六年度訴字第七十三號
    原      告  戊○○
    訴訟代理人  許麗紅律師
    複  代理人  丁○○      住.
    被      告  丙○○      住.
                              .
                乙○○      住.
    右  一  人
    訴訟代理人  陳金漢律師
    被      告  甲○○      住.
                              .
右當事人間請求不動產所有權移轉登記事件，本院判決如左：
    主    文
被告丙○○、乙○○應將坐落臺北市○○區○○段二小段四０四地號、四０五地號、
四０六地號、四三三地號、四三四地號、四四八地號、四四九地號土地之所有權移轉
登記予原告。
原告其餘之訴駁回。
訴訟費用由被告丙○○、乙○○連帶負擔。
    事    實
甲、原告方面：
  一、聲明：
      被告應將坐落臺北市○○區○○段二小段四０四地號、四０五地號、四０六地
      號、四三三地號、四三四地號、四四八地號、四四九地號土地（下稱系爭土地
      ）之所有權移轉登記予原告。
  二、陳述：
  （一）系爭土地之原所有權人毛虞岑於民國六十六年十月十六日死亡，其繼承人為
        配偶毛楊香蘭及其子女即被告三人，八十一年九月八日毛楊香蘭及本件被告
        與原告於美國就系爭土地成立買賣契約，除約定實收價金一萬美元於繼承及
        移轉登記辦畢後給付外，被告復授權原告代辦該土地之繼承及移轉登記事宜
        ，該買賣約契約書並經公證及認證，嗣原告持該買賣契約書先行代辦繼承登
        記完畢後，嗣因被告乙○○、甲○○就系爭土地登記事項未出具授權書無法
        申領印鑑證明亦無法辦理不動產所有權移轉登記，原告請求被告協同處理未
        果，而毛楊香蘭則於八十五年十月四日死亡，爰依民法第三百四十八條第一
        項提起本訴，訴請被告三人移轉系爭土地之所有權。
  （二）系爭土地現值不菲，被告及毛楊香蘭於八十一年九月八日與原告訂立系爭土
        地買賣契約，願僅以美金二萬元之價額出售，係因被告所有之房屋占用臺北
        市政府之土地，面臨拆屋還地亟待解決之壓力，且並與原告約定，原告除給
        付美金二萬元外，並應代被告支付全部律師費、訴訟費、租金、不當得利賠
        償金及其他一切費用約新臺幣一千五百萬元，與當時系爭土地之地價相較，
        並無價額不相當之情事。
  （三）系爭土地之前開買賣契約係被告乙○○、甲○○授權毛楊香蘭代為訂立，雖
        非其等簽名，仍屬有效。
  三、證據：提出戶籍謄本三份、買賣契約書影本一份、土地登記簿謄本七份、乙○○、甲○○書立文件影本各一紙、公證書影本一份、本院八十五年度裁全字第
      二六二一號假扣押卷影本、死亡除籍登記表影本一紙、繼承系統表影本一紙、
      委託書影本五紙、授權書影本二紙，並聲請訊問證人劉惠美、蔣大中，並聲請
      調閱臺灣士林地方法院檢察署八十七年度偵字七七八號偵查卷，及聲請向財團
      法人海峽交流基金會函調上海市公證處八十六年五月二十六日製作（九七）滬
      證字第六八三號公證書時所作之調查筆錄。
乙、被告乙○○方面：
  一、聲明：駁回原告之訴。
  二、陳述：
  （一）被告並無於八十一年九月八日與原告訂立買賣契約，亦無於八十四年五月二
        十四日與訴外人張文禮訂立買賣契約。
  （二）被告並未於七十九年十二月三十日出具函件。
  （三）被告於八十六年五月二十六日於上海市公證處所為之聲明書，係於八十六年
        五月間，經訴外人麥宗鉅詐騙所為之聲明，被告已於八十六年六月十九日前
        往上海公證處為撤銷前聲明之聲明。
  三、證據：提出公證書影本一份。
丙、被告丙○○、甲○○部分：
    被告丙○○、甲○○未於言詞辯論期日到場，亦未提出書狀作何聲明或陳述。
丁、本院依職權囑託臺灣高等法院轉司法院函請外交部向駐洛杉磯臺北經濟文化辦事
    處函查被告乙○○、甲○○有無於系爭買賣契約上簽名。
    理    由
一、本件被告均未於最後言詞辯論期日到場，核無民事訴訟法第三百八十六條各款所
    列情形，應依原告之聲請，由其一造辯論而為判決。
二、本件原告起訴主張：系爭土地之原所有權人毛虞岑於六十六年十月十六日死亡，
    其繼承人為配偶毛楊香蘭及其子女即被告三人，八十一年九月八日毛楊香蘭及本
    件被告與原告於美國就系爭土地成立買賣契約，除約定實收價金一萬美元於繼承
    及移轉登記辦畢後給付外，被告復授權原告代辦該土地之繼承及移轉登記事宜，
    該買賣約契約書並經公證及認證，嗣原告持該買賣契約書先行代辦繼承登記完畢
    後，嗣因被告乙○○、甲○○就系爭土地登記事項未出具授權書無法申領印鑑證
    明亦無法辦理不動產所有權移轉登記，原告請求被告協同處理未果，而毛楊香蘭
    則於八十五年十月四日即已死亡，爰依民法第三百四十八條第一項提起本訴等情
    ；被告乙○○則以：其並無於八十一年九月八日與原告訂立買賣契約，亦無於八
    十四年五月二十四日與訴外人張文禮訂立買賣契約，而其於八十六年五月二十六
    日於上海市公證處所為之聲明書，係於八十六年五月間，經訴外人麥宗鉅詐騙所
    為之聲明，被告已於八十六年六月十九日前往上海公證處為撤銷前聲明之聲明等
    語置辯。
三、原告主張系爭土地原所有權人毛虞岑於六十六年十月十六日死亡，其繼承人為配
    偶毛楊香蘭及其子女即被告三人，毛楊香蘭嗣於八十五年十月四日死亡，系爭土
    地現已登記於被告三人名下之事實，業據提出戶籍謄本三份、土地登記謄本七份
    為證，並為被告所不爭執，堪信為真實。又原告主張八十一年九月八日毛楊香蘭
    及本件被告與原告於美國就系爭土地成立買賣契約一節，雖據提出買賣契約書影
    本一份為證，然為被告乙○○所否認，辯稱該買賣契約並非其所簽立等語。是二
    造所爭執者為系爭買賣契約是否有效。故本院所應審究者為：（一）系爭賣契約
    是否確為被告三人及訴外人毛楊香蘭與原告所訂立；（二）被告乙○○、甲○○
    有無授權毛楊香蘭代為訂立系爭買賣契約；（三）被告乙○○、甲○○是否事後
    承認系爭買賣契約之效力。經查：
（一）系爭賣契約是否確為被告三人及訴外人毛楊香蘭與原告所訂立：
      經本院核閱原告所提買賣契約，其上雖有訴外人毛楊香蘭及被告三人之簽名，
      並經北美事務協調委員會註羅安琪辦事處認證，然該認證係載明：「本文件確
      係Alicia  Wu以及丙○○等二人親筆簽署無訛‧‧‧」等字樣，經本院囑託臺
      灣高等法院轉司法院函請外交部向我國駐洛杉磯臺北經濟文化辦事處就被告乙○○、甲○○二人究有無於前揭買賣契約簽名一事函查，據覆：經調閱本件本
      處存檔影本，毛楊香蘭女士一人係經此間公證人公證親簽後，再由本處驗證該
      公證人之簽章屬實，另丙○○女士係經本處驗證親簽，而乙○○與甲○○二人
      並無簽字等情，有臺灣高等法院八十七年二月十二日（八七）院仁文實字第一
      六八二號函附之駐洛杉磯臺北經濟文化辦事處八十七年二月三日洛杉（八七）
      字第八八號函一份附卷可稽，是系爭契約上被告乙○○、甲○○之簽名並未在
      驗證之列，原告就該二簽名確為乙○○、甲○○所親簽一節亦未能另行舉證以
      實其說，堪認系爭買賣契約上被告乙○○、甲○○之簽名非彼二人所為。
（二）被告乙○○、甲○○有無授權毛楊香蘭代為訂立系爭買賣契約：
      至原告主張系爭買賣契約，毛楊香蘭經乙○○、甲○○授權代乙○○、甲○○
      訂立一節，雖據提出乙○○、甲○○分別於七十九年十二月三十日、七十九年
      十一月二十八日出具之書面影本為證，然為被告乙○○否認前揭書面形式上之
      真正，而證人劉惠美雖證稱該二份書面確為其請彼二人所出具等詞（見本院八
      十九年九月五日言詞辯論筆錄），惟以彼二人均非在臺灣，劉惠美是否見彼二
      人親自簽名於其上已非無疑，復經本院核閱該書面之內容係乙○○、甲○○願
      將繼承享有或分配其名下之毛虞岑房產及所有財產部分，轉交毛楊香蘭代為繼
      承或使用等字樣，其意究係欲拋棄繼承，抑或贈與毛楊香蘭之意，或僅表明同
      意毛楊香蘭使用，或請其代為辦理繼承事宜，實難單由文義得知，復參以證人
      劉惠美證述：「‧‧‧我在八十年間先向毛楊香蘭購買坐落四四七號土地上的
      建物，當時我怕日後權利有糾紛，所以要求丙○○、乙○○、甲○○出具拋棄
      書，後來他們三人均有出具拋棄書‧‧‧」、「這二份拋棄書（按指前揭乙○○、甲○○具名於七十九年十二月三十日、七十九年十一月二十八日出具之書
      面）我有交給原告，因為是我介紹原告買受系爭土地上建物，又因為毛家兄弟
      不是很好找，所以我主動將這二份拋棄書交給原告」、「我把拋棄書交給原告
      時並沒有再和毛家聯繫過，我只是給原告影本」等語（見本院八十九年九月五
      日言詞辯論錄），亦僅足認卷附之前揭書面，係乙○○、甲○○就訴外人劉惠
      美所欲購買四四七地號土地時，請乙○○、甲○○所出具。綜上所述，非僅前
      揭書面形式上是否真正已非全無疑義，其內容復不明確，且並非就系爭買賣所
      出具，難認與系爭買賣契約有關，自難據以認定被告乙○○、甲○○就系爭買
      賣契約所載土地有委由毛楊香蘭代為出售之意。至原告另提出乙○○、甲○○
      、丙○○、毛楊香蘭分別八十一年九月八日、九月九日出具之委由原告辦理系
      爭土地之繼承登記、所有權狀掛失登記、申請新所有權狀及所有權移轉予原告
      之委託書，亦經被告乙○○否認該委託書之真正，而證人即受原告之託辦理系
      爭買賣事宜之蔣大中律師則證稱：「這五份委託書都是我們擬的，我不記得是
      我們直接寄到美國或交由戊○○寄去美國，也不記得是不是和買賣契約一併寄
      去的，但我記得有寄到美國，也有寄回來，原本也曾在事務所保管過一段時間
      ，但我記得這些文件都有簽名」、「（乙○○、甲○○之委託書）應該沒有（
      經過認證）」等語（見本院八十九年十二月五日言詞辯論筆錄），是證人亦未
      證明該委託書確係被告乙○○、甲○○所出具。故原告主張被告乙○○、甲○○授權毛楊香蘭代為訂立系爭買賣契約一節不足採信。
（三）被告乙○○、甲○○是否事後承認系爭買賣契約之效力：
    觀諸卷附被告乙○○於八十六年五月二十六日出具聲明書，其上載有：「聲明
      人乙○○本人在毛楊香蘭、丙○○、乙○○、甲○○為甲方與戊○○為乙方於
      一九九二年九月八日簽署的買賣契約書親筆簽名，予以承認」等字樣，足認其
      事前雖未授權他人代為訂立系爭買賣契約，然事後已承認系爭買賣契約之效力
      。至其嗣雖於八十六年六月十九日以前開聲明係遭第三人偽稱係受其女毛琦之
      託所為為由，予以撤銷，又於八十六年七月八日出具聲明表明係其誤認其女毛
      琦委由訴外人麥宗鉅要求其所出具，其係於重大誤解下所為之聲明，故撤銷前
      開聲明等詞，惟其先後所述究係遭人詐騙，或其出於重大誤解而為前揭聲明已
      有不同，而啟人疑竇，且其就其受詐騙一節並未舉證以實其說，且其所述重大
      誤解，亦僅係動機之錯誤，無從據以撤銷，是其所為之撤銷之表示均不生撤銷
      前開承認之效力。
    至原告就被告甲○○事後承認系爭買賣契約效力一節，並未舉證以實其說，自
      難採信。
    綜上所述，被告乙○○於事後已承認系爭買賣契約之效力，然未經被告甲○○
      承認該買賣契約之效力。
四、按無代理權人以代理人之名義所為之法律行為，非經本人承認，對於本人，不發
    生效力；物之出賣人，負交付其物於買受人，並使其取得該物所有權之義務，民
    法第一百七十條第一項、第三百四十八條分別定有明文。次按共有土地或建築改
    良物，其處分、變更及設定地上權、永佃權、地役權或典權，應以共有人過半數
    及其應有部分合計過半數之同意行之，但其應有部分合計逾三分之二者，其人數
    不予計算，公同共有亦準用之，觀諸土地法第三十四條之一第一項、第五項規定
    至明。系爭買賣契約訂立之際未經被告乙○○、甲○○之同意，然乙○○嗣後已
    承認系爭買賣契約之效力前已認定，揆諸前揭規定，系爭買買契約對訴外人毛楊
    香蘭、被告丙○○、乙○○為有效，又毛楊香蘭於系爭契約訂立後已過世前亦述
    及，則其權利義務應再由被告三人繼承，是被告三人就系爭土地潛在之應有部分
    為各三分之一，雖被告甲○○並未承認該買賣契約之效力，然被告丙○○、乙○○之潛在應有部分既已達三分之二，揆諸前揭規定，其二人已得處分系爭土地，
    從而，原告依買賣契約訴請被告丙○○、乙○○移轉系爭土地之所有權，洵屬有
    據，應予准許。至其訴請被告甲○○移轉系爭土地所有權部分，因其並非系爭買
    賣契約之出賣人，自與法不合，應予駁回。
五、據上論結，本件原告之訴為一部有理由，一部無理由，依民事訴訟法第三百八十
    五條第一項前段、第七十九條但書、第八十五條第二項，判決如主文。
中      華      民      國    九十      年      三      月    二十七    日
                                    臺灣士林地方法院民事第一庭
~B法      官  方彬彬
右為正本係照原本作成。
如對本判決上訴須於判決送達後廿日內向本院提出上訴狀。
中      華      民      國    九十      年      三      月    三十      日
~B法院書記官  蕭純純


司法院資訊處製作；財團法人民間司法改革基金會備份。
